【裁判字號】    98,消債更,62
【裁判日期】    980324
【裁判案由】    更生事件
【裁判全文】
臺灣臺南地方法院民事裁定            98年度消債更字第62號
聲  請  人
即  債務人    甲○○○
上列當事人因消費者債務清理事件聲請更生，本院裁定如下：
    主  文
聲請駁回。
聲請費用由聲請人負擔。
    理  由
一、本件聲請意旨略以：聲請人前曾依照中華民國銀行公會會員
    辦理消費金融案件無擔保債務協商機制，約定自民國（下同
    ）95年6月起，每月應還款金額為19,889元，分120期，利率
    0%，至全部清償為止。當時聲請人每月之工作薪資僅新台幣
    （下同）18,000元，根本無法負擔，協商後聲請人將之前做
    生意的囤貨交給別人托賣，分兩次賣出，所得價金共約15萬
    元，聲請人利用所賣價金繳了半年多協議款，半年後繳納協
    議款開始變的相當吃緊，聲請人努力籌措，不足的部分則向
    朋友借錢，惟於 96年8月時，聲請人之朋友因生意不好，經
    濟壓力變大，無法再繼續借錢給聲請人，因此當月協議款無
    法正常繳納，聲請人曾試圖向親友週轉，惟於籌足款項之際
    ，最大債權銀行台新銀行通知已毀諾。然聲請人實有還款意
    願，與台新銀行訂定協議書，每月還款 2,676元，目前仍繼
    續繳納中，亦以最低繳納金額繳納其他債權銀行。聲請人目
    前年歲已高，雖無需負擔家中每月之必要支出，然以聲請人
    微薄之收入，實無力負擔予債權銀行之大筆債務，故希能透
    過更生程序，於聲請人能力範圍內償還各家債權銀行欠款，
    爰依消費者債務清理條例之規定，提出財產及收入狀況說明
    書、債權人清冊、債務人清冊，聲請更生等語。
二、按債務人與金融機構協商成立者，不得聲請更生或清算，但
    因不可歸責於己之事由，致履行顯有重大困難者，不在此限
    ；本條例施行前，債務人依金融主管機關協調成立之中華民
    國銀行公會會員辦理消費金融案件無擔保債務協商機制與金
    融機構成立之協商，準用前項之規定，消費者債務清理條例
    第151 條第5項、第6項分別定有明文。又聲請更生或清算不
    合程式或不備其他要件者，法院應以裁定駁回之，但其情形
    可以補正者，法院應定期間先命補正，復為同條例第8 條所
    明定。衡諸債之關係，係以當事人間之信賴關係為基礎，為
    社會經濟組織之重要支柱，故當事人於以法律行為追求自己
    之利益之際，亦應顧及對方之利益，並考量債權債務在社會
    上之作用，本於誠實及信用之原則，行使債權及履行債務。
    是對於已陷入經濟上困境之消費者，若任其於惡性循環之債
    務窘境中生存，將衍生嚴重之社會問題，難以維持安定之社
    會經濟秩序，故為兼顧債權人、債務人雙方之利益，對陷於
    經濟上困境之消費者，乃允其於消費者債務清理條例施行後
    ，得選擇以重建型之更生程序或清算型之清算程序清理其債
    務，藉以妥適調整債務人與債權人及其他利害關係人間之權
    利義務關係，保障債權人獲得公平受償，並謀求消費者經濟
    生活之重建復甦機會。惟對於已與金融機構協商成立，或於
    本條例施行前，已依金融主管機關協調成立之中華民國銀行
    公會會員辦理消費金融案件無擔保債務協商機制與金融機構
    成立協商之債務人，若非因不可歸責於己之事由，致履行顯
    有重大困難，自有違債權契約為誠信契約之本旨，故依消費
    者債務清理條例第151 條第6 項準用同條第5 項前段之規定
    ，不得聲請更生或清算，應駁回其更生之聲請，始能避免肇
    致道德危險。
三、經查：
（一）聲請人於本件更生聲請前，已依金融主管機關協調成立之
      中華民國銀行公會會員辦理消費金融案件無擔保債務協商
      機制成立協商，約定自95年6月份起，分120期，利率0%，
      每月19,889元分期償還，至全部清償完畢完止，聲請人履
      行至 96年8月毀諾，有聲請人提出協議書及台新銀行陳報
      狀在卷可憑，堪信為真實。
（二）聲請人主張協商成立後每月必須償還協商金額為19,889元
      ，分 120期，利率0%，至全部清償為止。當時聲請人每月
      之工作薪資僅18,000元，根本無法負擔，協商後聲請人將
      之前做生意的囤貨交給別人托賣，分兩次賣出，所得價金
      共約15萬元，聲請人利用所賣價金繳了半年多協議款，半
      年後繳納協議款開始變的相當吃緊，聲請人努力籌措，不
      足的部分則向朋友借錢，惟於 96年8月時，聲請人之朋友
      因生意不好，經濟壓力變大，無法再繼續借錢給聲請人，
      因此當月協議款無法正常繳納而毀諾，聲請人目前年歲已
      高，雖無需負擔家中每月之必要支出，然以聲請人微薄之
      收入，實無力負擔予債權銀行之大筆債務，因此有不可歸
      責於己致履行協商條件顯有重大困難之事由云云，惟查：
   1、消費者債務清理條例第 151條第5、6項規定：「債務人與
      金融機構協商成立者，不得聲請更生或清算。但因不可歸
      責於己之事由，致履行顯有重大困難者，不在此限。本條
      例施行前，債務人依金融主管機關協調成立之中華民國銀
      行公會會員，辦理消費金融案件無擔保債務協商機制與金
      融機構成立之協商，準用前項之規定。」所謂因不可歸責
      於己之事由，致履行顯有重大困難之情形，應係指債務人
      與最大債權金融機構協商「成立後」，債務人之經濟狀況
      、生活等客觀事實有顯著變動者而言，亦即債務清償方案
      成立後，固由債務人按其條件履行，惟須於其後發生情事
      變更，在清償期間因不可歸責於己之事由，而有收入或收
      益不如預期或支出增加之情形，致該還款方案履行困難甚
      或履行不能，始能聲請更生或清算。此項規定旨在避免債
      務人任意毀棄已成立之協商，濫用更生或清算之裁判上債
      務清理程序，況該債務清償方案係經當事人行使程序選擇
      權所為之債務清理契約，債務人自應受該還款協議所拘束
      。
   2、次查：聲請人任職於小吃店擔任打雜員工，其95年協商當
      時每月收入約 18,000元，96年8月毀諾時收入亦無重大變
      動，現每月收入約有15,000元至18,000元，有聲請狀及收
      入切結書附卷可稽，可知聲請人協商成立前後收入並無重
      大變化。又聲請人主張聲請更生前兩年每月必要開支為
      5,186 元，有聲請人提出之財產及收入狀況說明書在卷可
      考，可知聲請人協商成立前後支出狀況亦無重大變化。協
      商成立後，法院如按債務清償方案之內容、聲請人之清償
      能力降低原因及減少程度等具體情狀等各別判斷下，足以
      認定聲請人在清償期間發生「不可預料」之情事（例如聲
      請人本人或家屬患病增加支出、僱用公司倒閉或因裁員失
      業收入減少，或社會民生物價巨幅上漲，生活支出陡增）
      ，致聲請人履行債務清償方案確有重大困難者，應准予聲
      請人利用裁判上債務清理程序清理債務。反之，若為協商
      成立前已存在，或尚未發生但聲請人可合理預見其發生之
      事由，聲請人於協商時本即應加以考慮在內，經其評估後
      與金融機構協商成立，應受該成立之協議所拘束，自不得
      執此協商成立前已存在或可合理預見其發生之情事，主張
      係不可歸責於聲請人之事由，準此，聲請人主張因其朋友
      經濟壓力變大，無法再繼續借錢給聲請人而毀諾云云，顯
      為其可合理預見發生之情事，自不足採。
   3、聲請人於 95年6月就無擔保借款協商成立時，勢必已考量
      其本身收入、支出狀況以決定還款之金額是否為其所能負
      擔，而聲請人所主張每月收入扣除生活必要費用，已不足
      支付協商月付款之情形，既為協商當時已存在之事實，而
      非協商成立後始發生之情事，聲請人仍願意以每月還款
      19,889元之條件與債權銀行達成協商，依誠實信用原則，
      聲請人既與債權銀行達成協商合意，自當依約履行，縱聲
      請人為償還債務，必須經歷履行期間較不寬裕之經濟生活
      ，然此乃聲請人於負擔債務時即得預見，聲請人更應樽節
      開支，戮力還款，自不得於與金融機構成立協商後，又率
      爾聲請依更生程序清理其債務。
   4、末按聲請人名下有汽車一部（國瑞， YS-3388），惟汽車
      並非日常代步必須工具，且每年尚須另行支出牌照稅、燃
      料稅、汽車強制責任保險費等，如將其變現，可節省汽油
      費用，亦可省去牌照稅及燃料稅之支出，亦不失為節流儉
      樸其生活需求而適當控制其生活費用支出之方法，聲請人
      於此經濟拮据之際，理應適當妥適處分名下資產，減少不
      必要之支出。又本院依職權向臺灣集中保管結算所股份有
      限公司函查聲請人往來證券商、股票餘額結果，聲請人自
      95年6月債務協商後迄 96年10月31日止，仍有於證券集中
      交易市場頻繁買賣股票，短線進出等情，業據本院向臺灣
      集中保管結算所股份有限公司函詢查明屬實，有該公司98
      年2月20日保結消字第0980009442號函檢附之客戶存券異
      動明細表在卷足參，準此可見，聲請人於負債纍纍之際，
      仍有剩餘資金從事股票交易行為，是聲請人陳稱其有不能
      清償債務之情事云云，難認屬實，不足採信。更何況，聲
      請人既有龐大債務尚待清理，竟不思積極清償債務，猶仍
      從事股票交易之高度風險理財行為，如因此導致投資失利
      、財產減少之結果，實係自己不當理財行為所招致，其主
      張其薪資無力清償協商金額因而無法繼續履行協商之債務
      ，實有違履行債務應依誠實信用之原則。
四、債務清償方案既係經當事人於本條例施行前行使選擇權所合
    意成立之債權契約，聲請人自應受該成立之契約所拘束，如
    認該協商成立之清償方案其後有不適當履行之情形，仍應誠
    實面對債務，以最大誠意向債權人協商謀求更合理之清償方
    案，而非輕率毀諾，逕為聲請更生清理程序。查聲請人既於
    本條例施行前與債權人台新銀行等銀行成立協商，每月償
    19,889元，且已依協商方案履行，如事後有履行不便之情形
    ，認清償方案應予適當調整，非不可經由本條例所規定之協
    商程序，再與債權人重新協商，訂定適當可行之清償方案。
    且參以97年5月中華民國銀行公會決議，金融機構就曾經參
    加95年度債務協商毀諾客戶提供「個別協商一致性方案」及
    對有繳款困難之債務協商持續履約客戶提供「變更債務協商
    協議書方案」等語，是認聲請人自當循此途徑以求解決，方
    符合本條例兼顧保障債權人公平受償及重建復甦債務人經濟
    生活之立法目的，是以，聲請人率予毀諾，逕為聲請本件更
    生，亦有不當。
五、綜上所述，聲請人於消費者債務清理條例施行前，既已與金
    融機構之債權人依金融主管機關協調成立之中華民國銀行公
    會會員辦理消費金融案件無擔保債務協商機制成立協商，且
    又無因不可歸責於己致履行顯有重大困難之事由，則其聲請
    更生，顯然違背消費者債務清理條例第151條第6項準用同條
    第 5項前段之規定，且上開欠缺又屬無從補正，從而，依上
    開說明，應予駁回其更生之聲請，爰裁定如主文。
中    華    民    國    98    年    3    月     24    日
                  民事第一庭    法  官  周素秋
上為正本係照原本作成。
如對本裁定抗告須於裁定送達後10日內向本院提出抗告狀，並應
繳納抗告費新台幣1,000元整。
中    華    民    國    98    年    3     月    24    日
                                書記官  洪育祺


司法院資訊處製作；財團法人民間司法改革基金會備份。
